【裁判字號】    98,簡上,25
【裁判日期】    990817
【裁判案由】    排除侵害
【裁判全文】
臺灣宜蘭地方法院民事判決              98年度簡上字第25號
上  訴  人  甲○○
訴訟代理人  李秋銘律師
            黃金亮律師
被上訴人    乙○○
訴訟代理人  丙○○
上列當事人間請求排除侵害事件，上訴人對於民國98年4月30日
臺灣宜蘭地方法院羅東簡易庭97年度羅簡字第233號第一審判決
提起上訴，本院於99年8月4日言詞辯論終結，判決如下：
    主      文
原判決廢棄。
被上訴人在第一審之訴及假執行之聲請均駁回。
第一、二審訴訟費用新台幣貳仟伍佰元由上訴人負擔。
    事實及理由
一、被上訴人主張：
    坐落於宜蘭縣三星鄉○○段393 地號土地（重測前為三星鄉
    ○○段月眉小段86地號）係以訴外人連火成名義與連陳阿秀
    、連松柏於民國50年9月9日簽訂土地買渡契約書，嗣後輾轉
    登記為被上訴人、訴外人丙○○、連金土、連金吉共有。上
    訴人未經被上訴人及共有人同意，擅自於系爭393 地號土地
    上建築RC造3層住宅及廁所化糞池。上訴人雖稱其RC造3層住
    宅及廁所化糞池係52年間向連松柏購買，且係建物連同基地
    一併購買，惟連松柏出售予上訴人之建物應係坐落於宜蘭縣
    三星鄉○○段398地號土地，而非系爭393地號土地；且上訴
    人現使用之系爭建物係於71年間由上訴人自行建造，與連松
    柏出售予上訴人之建物不同；又買渡證上「賣屋連地」之記
    載係事後補記，且字跡、印文均與連松柏相異，文書之真正
    顯有疑義。另被上訴人之父丙○○雖於95年間與上訴人之父
    連百福簽立協議書，約定將上訴人占用之系爭393 地號土地
    部分出售予連百福，惟該協議書對被上訴人不生效力，是本
    件係無權占用無訛，爰依民法第767 條規定，訴請上訴人拆
    屋還地等語。
二、上訴人則以：
(一)兩造間有不定期租賃契約關係存在，被上訴人請求拆屋還地
    應無理由：
１、系爭 393地號土地（即重測前三星鄉○○段月眉小段86地號
    土地），前於73年間單獨所有權人丙○○為解決上訴人之系
    爭建物後方占用其所有之重測前三星鄉○○段月眉小段86地
    號部分土地，雙方經過調解（即三星鄉調解委員會73年民調
    字第 5號調解書，並經臺灣宜蘭地方法院核定）成立，約定
    ：「坐落三星鄉○○段月眉小段68號（應為86地號之筆誤）
    即對造人厝後面面積約 5坪由對造人每年交稻谷伍拾台斤按
    舊曆六月十五日之市價計算付清租金。」。由上開調解內容
    可知丙○○及甲○○就系爭建物占有重測前三星鄉○○段月
    眉小段86地號土地乙節，業於73年3 月10日意思表示一致就
    占用部分成立不定期租賃契約。嗣系爭三星鄉○○段 393地
    號土地原所有權人丙○○分別於93年 1月28日以買賣為原因
    移轉應有部分10000分之2422予其女即被上訴人、95年12月8
    日以買賣為原因移轉應有部分10000分之378予其弟連金土、
    95 年12月8日以買賣為原因移轉應有部分10000分之333予其
    弟連金吉，而成立共有關係。惟基於買賣不破租賃之法律關
    係，上開不定期租賃契約之效力自及於被上訴人，故上訴人
    占有系爭土地自有法律權源。
２、至系爭建物占有三星鄉○○段393 地號土地部分，經宜蘭地
    政事務所測量結果為24.42平方公尺，經換算為7.387坪與上
    開調解成立當時所約定「對造人厝後面面積約5 坪」，面積
    有所差異一節，乃係因年間測量有誤差所致，但該調解內容
    占有部分所指者為「對造人厝後面」之占用部分，此占用範
    圍即為被上訴人起訴後經測量之範圍約24.42 平方尺，雙方
    合意訂立不定期租賃契約者既為同一特定範圍之占有部分，
    是以上訴人73年間所占有之部分與現在占有之位置、面積均
    為相同，故73年間訂立不定期租約時顯係測量誤差所致，該
    租賃契約之效力自及於目前占有之部分。
３、再者，本件依上訴人於原審之主張係：「被告所有門牌號碼
    為三星鄉○○街87號（改編前為月眉街88號）之建物係被告
    之父連百福向連松柏購買，依買渡證之記載，係建物連同基
    地一併購買，是該建物部分佔用393 地號土地應屬有權占有
    」等語。則依上訴人於原審之主張，上訴人係主張其前手連
    百福向被上訴人之前手連松柏以建物連同基地一併購買之方
    式為買賣，上訴人所有建物部分占用393 地號土地應屬有權
    占有。故本件上訴人係主張土地及其土地上之房屋原同屬一
    人所有，而僅將房屋所有權先行讓與上訴人之前手連百福，
    而土地部分尚未移轉，或土地及土地上之房屋異時先後讓與
    相異之人者，於此一情形均應有民法第425-1條第1項規定之
    適用。
(二)縱認無租賃關係存在，亦應認本件另有使用借貸關係存在：
１、查上訴人所有之建物係於52間即由上訴人之父連百福向連松
    柏所購買，由被賣渡證所示該建物之標示為「坐落三星鄉○
    ○村○鄰○○街捌捌號所在，本國式土造住宅共貳間連後方
    附屬建物東間其買主毗鄰壹間全部。買賣」，系爭建物後方
    部分坐落於重測前三星鄉○○段月眉小段86地號（重測後三
    星鄉○○段393 地號），53年間土地所有權人為連松柏，由
    連松柏出售移轉所有權予被上訴人之父丙○○，被上訴人之
    父丙○○亦知悉上訴人所有之建物占有使用系爭土地之事實
    ，乃被上訴人之父於受讓系爭土地之時，並未對上訴人之建
    物占有使用系爭土地提出異議，則於此一情形下，被上訴人
    之之父至少有默示同意上訴人所有之建物使用系爭土地之情
    事，被上訴人及丙○○之弟即其他共有人亦因建築越界而分
    別於93年、95年間方取得系爭土地應有部分，渠等亦應承受
    丙○○默示同意上訴人使用系爭土地，則上訴人占有使用系
    爭土地亦非無權使用。
２、次查，系爭坐落三星鄉○○段398 地號土地上之建物即門牌
    號碼三星鄉○○街87號，依95年9月9日丙○○及連百福等所
    簽立之協議書亦約明：「立協議書人丙○○（以下簡稱甲方
    ）連金土、連百福、連金吉等（以下簡稱乙方）茲以甲方所
    有之三星鄉○○段393號及400號。謹以繼承前皆以甲方為權
    利人嗣後因居住生活需要同意乙方興建房屋。但時值資訊欠
    佳且乏指界致連金土（三星鄉○○段399 建號）（註應為地
    號以下均同）連百福（三星鄉○○段398建號）、連金吉（
    門牌三星鄉○○街86號）、丙○○（三星鄉○○段396建號
    ）房屋皆踰越393 地號今雙方同意協議依下列方式辦理。」
    。是由上開約定可知，70、71年間上訴人之父連百福，於三
    星鄉○○段398 地號土地上興建門牌號碼三星鄉○○街87號
    系爭建物時，亦經系爭三星鄉○○段393 地號之單獨所有權
    人丙○○之同意而興建，是以當時越界建築部分即經當時之
    土地所有權人丙○○所同意而興建，雙方自有使用借貸之法
    律關係存在。該借地以供興建系爭建築物使用，而系爭建物
    之使用迄今尚未完畢，被上訴人受讓系爭土地之應有部分，
    自應承受該使用借貸關係。上訴人之越界使用系爭土地乃有
    法律權源，被上訴人之訴請拆屋還地應無理由。
３、又被上訴人之父丙○○於95年9月9日與上訴人之父連百福為
    解決系爭建物與土地之使用問題共同於95年9月9日合意簽立
    協定書，其中第2項約明「連百福房屋佔用393地號部分依地
    政機關實際測量坪數每坪以新台幣貳萬伍仟元計價作為買賣
    價金支付之。」，而按修正後民法第820條第1項規定，被上
    訴人及其父丙○○為系爭 393地號土地之共有人，其父丙○
    ○之應有部分為10000分之6867 已逾應有部分3分之2，其就
    系爭土地之管理行為自得由其父丙○○1 人決定之，該協定
    書之內容係為解決兩造間就系爭土地之使用問題所訂之協定
    ，應屬土地之管理行為，其父所訂之協定內容自應拘束全體
    共有人，被上訴人亦為系爭土地之共有人自應受其父與上訴
    人之父連百福所簽立之系爭協定書之效力所拘束。依上開協
    定內容即願就系爭建物占用範圍出售予上訴人之父，則依協
    定之真意顯有於系爭土地尚未測量占用位置出售於土地占用
    人之前，默示同意係爭土地占有人繼續占有使用。是以上訴
    人依上開協定書之約定占有系爭土地應為有權使用。
(三)縱認無上開關係存在，本件亦應有修正後民法第796之1條第
    1項及民法第148條第1項等規定之適用：
１、查上訴人所有之系爭門牌號碼三星鄉○○街87號三層樓建物
    ，於71年5月7日興建完工，當時係沿襲原建物之土地範圍為
    興建，於嗣後才發現有越界情形，上訴人並無故意越界建築
    之情形，當時越界範圍面積如原判決所附羅東地政事務所之
    複丈成果圖面積所示，嗣後上訴人亦與被上訴人之父當時系
    爭土地之單獨所有權人丙○○成立不定期租賃契約，又被上
    訴人之父丙○○於95年9月9日與上訴人之父連百福為解決系
    爭建物與土地之使用問題共同於95年9月9日合意簽立協議書
    ，其中第2項約明「連百福房屋佔用393地號部分依地政機關
    實際測量坪數每坪以新台幣貳萬伍仟元計價作為買賣價金支
    付之。」，顯然上訴人自知悉該建物有越界之情形後，迄今
    已近30年無論係租或價購均試圖解決建築越界占有一事，上
    訴人占有系爭田地之部分其中13.95平方公尺為RC造3層住宅
    ，另10.47 平方公尺之空地係供作地下化糞池之用，一旦拆
    除上訴人之化糞池根本無處更設，則日常衛生顯受重大影響
    ，此外拆除越界之RC三層住宅拆除再回復原狀所需費用即數
    十萬元，而被上訴訴人收回系爭24.42 平方公尺田地，40餘
    年來亦僅供作耕植作物，公告現值平方公尺為新台幣（下同
    ）1,400元，所占用價值為 3萬4,188元，如以每坪2萬5千元
    計算為18萬4675元，二者相較顯然影響上訴人之利益甚鉅。
    何況上訴人所越界占有之位置係在系爭土地經界邊緣，並不
    影響被上訴人所有之系爭土地利用之完整性。故有適用前述
    民法第796之1 條第1項規定之適用，就越界占有部分應免為
    上訴人全部移除之責。
２、且依上述，系爭三星鄉○○段393地號總面積為4129.34平方
    公尺，上訴人逾越經界建築占用面積為24.42 平方公尺，占
    系爭土地之比率極微，而系爭土地之公告現值每平方公尺為
    1,400 元，此有土地謄本可查，依被上訴人之請求返還土地
    其所獲之回復土地之價值僅3萬4,188元，況系爭田地近50年
    來均僅作為種植農作使用，其回復原狀後再種植作物7 坪有
    餘之田地得以生產之作物經濟收入亦屬微薄至明，反觀上訴
    人，因拆除系爭越界之3 層建物及化糞池業如前揭所敘上訴
    人所受之損害極大，顯然被上訴人行使拆屋還地之權利係以
    損害上訴人為主要目的，上訴人之請求應無理由。更何況系
    爭土地原單獨所有權人為被上訴人之父丙○○所有，直至93
    年被上訴人方由其父移轉取得部分持分而為共有人，另其他
    共有人連金吉、連金土亦因渠等各自所有之建物即門牌號碼
    三星鄉○○路86、88號之建物後方亦部分占有系爭三星鄉○
    ○段393地號土地，而後方於95年就其占有部分而取得應系
    爭土地之應有部分，由上所敘，被上訴人訴請拆屋還地顯係
    權利濫用，其請求自非有理等語資為抗辯。
三、本件原審對於被上訴人之請求，判決被上訴人應將坐落於宜
    蘭縣三星鄉○○段第393地號土地內如附圖所示編號B部分面
    積13.95平方公尺之RC三層住宅、編號B1部分面積10.47平方
    公尺之地下化糞池拆除，將該部分土地交還上訴人及其他共
    有人，並依職權宣告假執行。上訴人不服，提起上訴，求為
    廢棄原判決，並判決駁回被上訴人在原審之訴；被上訴人則
    求為判決駁回上訴。
四、兩造不爭執之事實：
一、坐落於宜蘭縣三星鄉○○段393 地號土地（重測前為三星鄉
    ○○段月眉小段86地號）原為訴外人連松柏所有，嗣於53年
    間出售而移轉所有權登記予上訴人之父即訴外人丙○○單獨
    所有。丙○○復先後於93年1月28日及95年12月8日移轉部分
    土地所有權應有部分予上訴人、連金土及連金吉。現為上訴
    人（應有部分萬分之2422）、丙○○（應有部分萬分之6867
    ）、連金土（應有部分萬分之 378）及連金吉（應有部分萬
    分之333）等4人共有。
二、上訴人所有門牌號碼宜蘭縣三星鄉○○街87號之RC造3 層建
    物，部分坐落於系爭393地號土地上如附圖所示編號B部分面
    積13.95平方公尺之位置；上訴人並占用屋後空地即前開地
    號土地如附圖編號B1所示面積10.47平方公尺之位置作為地
    下化糞池使用。
五、得心證之理由：
    本件兩造爭執之處乃為：(一)上訴人所有如附圖所示編號B
    之建物、編號B1之地下化糞池坐落被上訴人與其他共有人共
    有之系爭土地是否為有權占用？(二)被上訴人依所有權的法
    律關係，請求上訴人應將如附圖所示編號B 之建物、編號B1
    之地下化糞池拆除，將占用土地返還被上訴人及其他共有人
    ，是否有理由？茲審酌如下：
(一)上訴人所有如附圖所示編號B之建物、編號B1之地下化糞池
    坐落被上訴人與其他共有人共有之系爭土地是否為有權占用
    ？
    按所有人對於無權占有或侵奪其所有物者，得請求返還之，
    對於妨害其所有權者，得請求除去之，民法第767 條前段、
    中段分別定有明文。而以無權占有為原因，請求返還所有物
    之訴，被告倘係以「非無權占有」資為抗辯者，原告就被告
    無權占有之事實，並不負舉證責任。換言之，被告應就其取
    得占有係有正當權源之事實，舉證證明。查坐落宜蘭縣三星
    鄉○○段393地號土地（重測前為三星鄉○○段月眉小段86
    地號）係被上訴人、被上訴人之訴訟代理人丙○○及訴外人
    、連金土、連金吉等人所共有。其上如附圖編號B、B1所示
    之位置，部分為上訴人所有門牌三星鄉○○街87號建物所占
    用，部分為空地並於地下設化糞池之事實，乃為兩造所不爭
    執，堪信屬實，則上訴人對於其占用系爭土地，乃有法律上
    之正當權源，自應依法負舉證之責。茲就上訴人主張有權占
    用之法律權源審酌如下：
１、關於不定期租賃關係部分
(１)經查，系爭 393地號土地（即重測前三星鄉○○段月眉小段
    86地號土地），前於73年間經當時之所有權人丙○○，為解
    決上訴人所有系爭建物後方占用其所有之重測前三星鄉○○
    段月眉小段86地號部分土地，雙方經過調解成立，約定：「
    坐落三星鄉○○段月眉小段68號（應為86地號之筆誤）即對
    造人厝後面積約5坪由對造人每年交稻谷伍拾台斤按舊曆6月
    15日之市價計算付清租金。」之事實，乃為兩造所不爭執，
    並有被上訴人所提出三星鄉調解委員會73年民調字第 5號調
    解書1件在卷可按（詳2審卷宗第129、130頁），堪信屬實。
    是上訴人據此主張原土地單獨所有權人丙○○及上訴人就系
    爭建物占有重測前三星鄉○○段月眉小段86地號土地乙節，
    業於73年 3月10日就占用部分成立不定期租賃契約，基於買
    賣不破租賃，上開不定期租賃契約之效力自及於被上訴人之
    事實，就前開調解書所載有「厝後面積約 5坪」乙節，固非
    無據。然被上訴人辯稱：在73年鄉鎮公所進行調解時，調解
    委員有到現場看，針對上訴人所使用範圍只有約5 坪，化糞
    池的部分沒有包含，當時鄉鎮公所調解的時候是以建物的部
    分來進行調解。後來97年至法院羅東調解時，有到現場測量
    ，當時上訴人實際使用的範圍進行測量，測出佔用約7 坪多
    。上訴人侵占系爭土地，丙○○本來不想出租，是不得已才
    租給他的，但73年調解後，上訴人沒有說要租用（其意應係
    指上訴人根本無意租用），都沒有給付租金，還曾打丙○○
    。連根望旺有跟上訴人表示不願再出租，並且要他拆屋還地
    ，但他都不理會，後來要丙○○要將土地應有部分出賣給其
    他兄弟的時候，他才說要跟丙○○買地等語在卷。
(２)而查：(1)關於被上訴人抗辯上訴人自73年調解後從未給付租
    金予丙○○乙節，雖為上訴人所否認，並以租金應該是有給
    付不然就不用寫調解書等詞為辯。然上訴人就其所辯曾給付
    租金此項有利於己之積極事實，於98年12月23日準備程序中
    即陳明：「至於有無給付租金再查報」等語明確，惟至本件
    99年8月3日言詞辯論終結為止，歷時半年有餘仍僅空言主張
    ，未能提出任何實證為佐，顯見所辯不足採。是被上訴人主
    張其於調解後已20餘年未曾給付租金，沒有說要租用（其意
    應係指上訴人根本無意租用）等語，應非虛詞。(2)其後，丙
    ○○之兄弟連金土、連金吉等人因前亦曾提供資金購買系爭
    39 3地號土地而均登記於丙○○名下，渠等建物並有使用到
    系爭393地號土地之情事，因此於95年間與丙○○協議就建
    物占用部分以地政機關實際測量坪數各自分割單獨所有，丙
    ○○並同意無條件分割合併，不得請求任何補償。於前開協
    議時，上訴人亦以其父連百福代理人之身分到場，就其所有
    系爭三星鄉○○街87號建物占用 393地號土地部分，與丙○
    ○達成依地政機關實際測量坪數，每坪以2萬5,000元計價作
    為買賣價金支付之合意之事實，業據證人連金吉於原審到庭
    具結為證（詳原審卷第81至83頁），亦為兩造所不爭，並有
    土地賣渡契約書、該協議書在卷可按（詳原審卷第95、51頁
    ），堪信屬實。(3)而被上訴人主張成立前開協議書前，丙○
    ○與上訴人間因調解而成立之租賃關係，業因上訴人均未給
    付租金，而合意終止租約等語，雖為上訴人所否認，並以不
    定期租賃契約要有2期未給付租金，經催告後才可以終止，
    但被上訴人並沒有進行此部分，所以租賃契約還存在等詞為
    辯。惟其亦不否認針對系爭土地占用部分，不論是上訴人之
    父連百福或上訴人甲○○，都是要以直接買斷方式來解決占
    用土地的問題乙情屬實（詳2審卷宗第293頁）。而上訴人自
    73 年調解成立後多年未曾給付租金，乃經本院審認如上，
    且觀諸其於原審中關於系爭土地占用權源之主張，僅提及其
    與丙○○曾於95年間達成買賣協議而占用，或基於其父與訴
    外人連松柏間之買賣關係而有權占用，從未敘及其與丙○○
    間曾於73年間經調解成立租賃關係此事，顯然亦不認其與丙
    ○○間乃有租賃關係存在。甚者，上開調解書乃為被上訴人
    於2 審中所提出，於提出後上訴人始為系爭租賃關係之抗辯
    。是綜合上情觀之，顯見被上訴人主張上訴人於73年成立調
    解後實際上根本無意租賃，拒絕給付租金，因此丙○○與上
    訴人間租賃關係，在95年成立前開買賣之協議前，業因上訴
    人不願給付租金而合意終止乙節，應屬事實，故上訴人與丙
    ○○間應已無意定之租賃關係存在。準此，上訴人辯稱因丙
    ○○未為催告及於催告後終止租約，故系爭租賃關係仍屬存
    在云云，並無足採；其進而主張基於民法第425 條買賣不破
    租賃之規定，被上訴人亦應受該租賃契約之拘束，故其為有
    權占用，亦難認有據。
(３)上訴人復主張縱認兩造間無上述租賃關係存在，然依上訴人
    於原審之主張：「被告所有門牌號碼為三星鄉○○街87號（
    改編前為月眉街88號）之建物係被告之父連百福向連松柏購
    買，依買渡證之記載，係建物連同基地一併購買，是該建物
    部分佔用 393地號土地應屬有權占有」等語，系爭建物是52
    年間上訴人之父親連百福向訴外人連松柏購買，房屋就坐落
    系爭 393地號上，連松柏後來又將系爭土地賣給丙○○，故
    系爭土地及其土地上之房屋原同屬一人所有，而有民法第42
    5-1條第1項規定之適用云云，並提出賣渡證1 件為佐（詳原
    審卷第68頁）。然查，依上開賣渡證之記載，訴外人連松柏
    於52年間出售予上訴人之父連百福之建物，係「坐落三星鄉
    月眉村七鄰月眉街捌捌號所在。本國式『土造』住宅共貳間
    連後方附屬建物東間與買主毗鄰壹間全部買賣」，而上訴人
    所有系爭建物，係其於71年間另行起造之3 層RC建物而原始
    取得所有權，並非因門牌改編而來之事實，乃有宜蘭縣三星
    鄉公所檢送之71年5月7日建局三字第4681號使用執照及相關
    資料、宜蘭縣政府地方稅務局羅東分局檢送之三星鄉○○村
    ○○街87號及88號房屋稅籍記錄表資料、宜蘭縣三星鄉戶政
    事務所檢送之號上開建物歷年門牌整編資料附卷可證（詳2
    審卷宗第115至122頁、第165至166頁、第223至240頁），且
    已為上訴人所不爭執（詳2審卷宗第275頁），是兩者建物及
    所有權歸屬均非同一，洵堪認定。故縱認上訴人之父連百福
    前向訴外人丙○○買受之該土造本國式房屋就占用系爭39 3
    地號土地部分有修正前民法第425之1第1 項：「土地及其土
    地上之房屋同屬一人所有，而僅將土地或僅將房屋所有權讓
    與他人，或將土地及房屋同時或先後讓與相異之人時，土地
    受讓人或房屋受讓人與讓與人間或房屋受讓人與土地受讓人
    間，推定在房屋得使用期限內，有租賃關係。其期限不受第
    449條第1項規定之限制。」之適用，然其租期亦僅限於「該
    建物存在而得使用」之期限內而已，非謂建物所有人尚得將
    之拆除另行起造或拆除後允由他人另行起造，該另行起造之
    建物亦得對土地所有人主張有上述法定之租賃關係存在甚明
    ，從而上訴人此部分之主張，於法不合，並無足採。
２、關於使用借貸關係部分
(１)查上訴人主張其所有系爭建物係於52年間即由上訴人之父連
    百福向連松柏所購買，由被賣渡證所示該建物之標示為「坐
    落三星鄉○○村○鄰○○街捌捌號所在，本國式土造住宅共
    貳間連後方附屬建物東間其買主毗鄰壹間全部買賣」，系爭
    建物後方部分坐落於重測前三星鄉○○段月眉小段86地號（
    重測後三星鄉○○段393 地號），53年間土地所有權人為連
    松柏，由連松柏出售移轉所有權予被上訴人之父丙○○，被
    上訴人之父丙○○亦知悉上訴人所有之建物占有使用系爭土
    地之事實，乃被上訴人之父於受讓系爭土地之時，並未對上
    訴人之建物占有使用系爭土地提出異議，則於此一情形下，
    被上訴人之父至少有默示同意上訴人所有之建物使用系爭土
    地之情事，而被上訴人及丙○○之弟即其他共有人亦因建築
    越界而分別於93年、95年間方取得系爭土地應有部分，渠等
    亦應承受丙○○默示同意上訴人使用系爭土地，則上訴人占
    有使用系爭土地亦非無權使用云云。惟查，上訴人所有系爭
    3 層RC造建物，與其父連百福前於52年間向訴外人連松柏所
    購買之土造本國式房屋，兩者建物及所有權歸屬均非同一，
    已詳如前述，故縱認被上訴人之父於53年間另向連松柏購得
    系爭393地號明知上情，並有默示同意該建物繼續使用之情
    事，亦非謂該建物所有人尚得將之拆除另行起造或拆除後允
    由他人另行起造，而另行起造之建物亦得對土地所有人主張
    有上述默示租賃關係存在。更何況，本件依上訴人所舉之證
    據，並無從證明被上訴人之父丙○○於53年間向訴外人連松
    柏購買系爭 393地號土地，乃明知上述土造本國式房屋有越
    界占用其土地，並默示同意連百福得繼續使用之情事。從而
    ，上訴人此部分之主張，顯無足採。
(２)上訴人復主張：系爭坐落三星鄉○○段 398地號土地上之建
    物即門牌號碼三星鄉○○街87號，依95年9月9日丙○○及連
    百福等所簽立之協議書亦約明：「立協議書人丙○○（以下
    簡稱甲方）連金土、連百福、連金吉等（以下簡稱乙方）茲
    以甲方所有之三星鄉○○段393號及400號。謹以繼承前皆以
    甲方為權利人嗣後因居住生活需要同意乙方興建房屋。但時
    值資訊欠佳且乏指界致連金土（三星鄉○○段399建號）（
    註應為地號以下均同）連百福（三星鄉○○段398建號）、
    連金吉（門牌三星鄉○○街86號）、丙○○（三星鄉○○段
    396建號）房屋皆踰越393地號今雙方同意協議依下列方式辦
    理」。可知70、71年間上訴人之父連百福，於三星鄉○○段
     398地號土地上興建門牌號碼三星鄉○○街87號系爭建物時
    ，亦經系爭三星鄉○○段 393地號之單獨所有權人丙○○之
    同意而興建，故有使用借貸之法律關係存在。該借地以供興
    建系爭建築物使用，而系爭建物之使用迄今尚未完畢，被上
    訴人受讓系爭土地之應有部分，自應承受該使用借貸關係云
    云。惟查，上訴人於71年間建造系爭3 層RC造房屋時，當時
    之單獨土地所有權人即被上訴人之父丙○○，即已懷疑系爭
    建物有越界建築而提出異議之情事，並曾因此越界建築事宜
    而先後於71年間書立基地協議書，及73年間進行調解等情，
    業據上訴人陳明：71年2 月27日之前丙○○就有去申請鑑界
    ，是鑑界之後才寫協議書，是因為上訴人蓋房子的屋簷、部
    分牆柱有侵入伊土地才寫系爭協議書，73年三星鄉公所調解
    委員會調解也是為了侵占系爭土地而調解等語在卷，並有該
    基地協議書在卷可按（詳2審卷宗第294頁）。此外，上訴人
    於71年間建造系爭建物後，丙○○亦曾認該建物有故意逾越
    其另有之同段重測前三星鄉○○段月眉小段 83之129地號（
    即重測後星月段 396地號）情事，而於72年間向台灣宜蘭地
    方法院檢察署提出侵占告訴之情事，經檢察官偵查後認因上
    訴人造屋前不知雙方界址，建好後申請鑑界，始知越界而無
    切竊佔犯意，乃不予起訴確定，亦有該署72年度偵字第171
    、180 號不起訴處分書在卷可按（詳原審卷第50頁）。是由
    上情觀之，顯見丙○○自始並未同意上訴人越界建築，並一
    再循協議、調解或告訴等途徑，欲解決上開越界建築之問題
    ，則上訴人僅持丙○○於95年間與上訴人之父連百福，為解
    決越界建築問題又簽署之（買賣）協議書之部分文字略載，
    即謂系爭建物之起造是經過當時之土地單獨所有權人丙○○
    之同意而興建，故有使用借貸關係存在云云，顯係曲解當事
    人之真意，而無足採。則其進而主張系爭建物之使用迄今尚
    未完畢，被上訴人受讓系爭土地之應有部分，自應承受該使
    用借貸關係云云，亦難認有據。
(３)上訴人另主張：被上訴人之父丙○○於95年9月9日與上訴人
    之父連百福為解決係爭建物與土地之使用問題共同於95年9
    月9 日合意簽立協定書，其中第2項約明「連百福房屋佔用
    393 地號部分依地政機關實際測量坪數每坪以新台幣貳萬伍
    仟元計價作為買賣價金支付之。」，按修正後民法第 820條
    第1 項規定：「共有物之管理，除契約另有約定外，應以共
    有人過半數及其應有部分合計過半數之同意行之。但其應有
    部分合計逾3分之2者，其人數不予計算。」，查被上訴人及
    其父丙○○為系爭 393地號土地之共有人，其父丙○○之應
    有部分為10000分之6867 已逾應有部分3分之2，其就系爭土
    地之管理行為自得由其父丙○○1 人決定之，該協定書之內
    容係為解決兩造間就系爭土地之使用問題所訂之協定，應屬
    土地之管理行為，其父所訂之協定內容自應拘束全體共有人
    ，被上訴人亦為系爭土地之共有人自應受其父與上訴人之父
    連百福所簽立之系爭協定書之效力所拘束。依上開協定內容
    即願就系爭建物占用範圍出售予上訴人之父，則依協定之真
    意顯有於系爭土地尚未測量占用位置出售於土地占用人之前
    ，默示同意系爭土地占有人繼續占有使用。是以上訴人依上
    開協定書之約定占有系爭土地應為有權使用云云。惟查：依
    上開契約文義，並無足認定現系爭 393號地號土地共有人之
    一即被上訴人之父丙○○，除同意將上訴人系爭建物實際占
    用 393地號土地部分，就其占用位置於測量後出售給上訴人
    之父連百福之合意外，尚有一併同意在為測量分割移轉前，
    上訴人亦得無償繼續使用系爭土地而成立使用借貸關係之合
    意，故上訴人此部分之主張，至多僅能認係單方認知，而無
    足採。至共有物之買賣，乃屬處分行為，而非屬管理行為；
    且修正後之民法第820條第1 項規定，乃係98年1月23日始經
    總統令修正公布，並自公布後6 個月施行，於民法物權篇施
    行法中並無溯及既往之規定，應自施行後始生效力，故前述
    95年間所成立之協議，並無上開條文之適用。故上訴人前開
    主張，容有所誤，而無足為採。
２、從而，上訴人以前揭各情，主張其為有權占用，均難認屬有
    據。
(二)被上訴人依所有權的法律關係，請求上訴人應將如附圖所示
    編號B之建物、編號B1 之地下化糞池拆除，將占用土地返還
    被上訴人及其他共有人，是否有理由？
１、按所有人，於法令限制之範圍內，得自由使用、收益、處分
    其所有物，並排除他人之干涉。又所有人對於無權占有或侵
    奪其所有物者，得請求返還之；對於妨害其所有權者，得請
    求除去之；有妨害其所有權之虞者，得請求防止之。另各共
    有人對於第三人，得就共有物之全部為本於所有權之請求；
    但回復共有物之請求，僅得為共有人全體之利益為之。民法
    第765條、第767條及第821 條固分別定有明文。惟按，按土
    地所有人建築房屋逾越地界，鄰地所有人請求移去或變更時
    ，法院得斟酌公共利益及當事人利益，免為全部或一部之移
    去或變更。但土地所有人故意逾越地界者，不適用之。前開
    規定，於民法物權編修正施行前土地所有人建築房屋逾越地
    界，鄰地所有人請求移去或變更其房屋時，亦適用之。98年
    1月23日總統令修正公布，並自公布後6個月施行之民法第79
    6條之1第1項、民法物權編施行法第8條之3 另定有明文。考
    其立法理由，乃「因對於不符合民法第796 條規定者，鄰地
    所有人得請求移去或變更逾越地界之房屋。然有時難免對社
    會經濟及當事人之利益造成重大損害。為示平允，宜賦予法
    院裁量權，爰參酌最高法院67年台上字第 800號判例（即民
    法第 796條所定鄰地所有人之忍受義務，係為土地所有人所
    建房屋之整體，有一部分逾越疆界，若予拆除，勢將損及全
    部建築物之經濟價值而設。倘土地所有人所建房屋整體之外
    ，越界加建房屋，則鄰地所有人請求拆除，原無礙於所建房
    屋之整體，即無該條規定之適用。），由法院斟酌公共利益
    及當事人之利益，例如參酌都市計畫法第39條規定，考慮逾
    越地界與鄰地法定空地之比率、容積率等情形，免為全部或
    一部之移去或變更，以顧及社會整體經濟利益，並兼顧雙方
    當事人之權益。但土地所有人故意逾越地界者，不適用上開
    規定，始為公平」而增設。又上述規定，依民法第800條之1
    之規定，於其他土地利用人準用之。
２、經查，上訴人所有門牌號碼宜蘭縣三星鄉○○街87號之RC造
    3 層建物，係其於71年間在其父連百福所有宜蘭縣三星鄉○
    ○段 398地號土地起造原始取得所有權，乃有宜蘭縣三星鄉
    公所檢送之71年5月7日建局三字第4681號使用執照及相關資
    料（詳2 審卷宗第115至122頁）可按。而前開建物部分越界
    建築坐落於毗鄰之系爭393地號土地上如附圖所示編號B部分
    面積13.95 平方公尺（約4.22坪）之位置；上訴人並占用屋
    後空地即前開地號土地如附圖編號B1所示面積10.47 平方公
    尺（約3.17坪）之位置作為地下化糞池使用之事實，乃為兩
    造所不爭執，並經本院97年度羅簡調字第28號履行契約事件
    至現場勘驗，製有勘驗筆錄（含現場照片），並囑託宜蘭縣
    羅東地政事務所測量，有該所檢送之複丈成果圖在卷可按，
    並經本院調卷核閱屬實（詳該案卷宗第37至46、62至63頁）
    。是對照宜蘭縣三星鄉公所檢送之系爭建物申請使用執照及
    建照所附建物設計圖及完工照片，與本院97年度羅簡調字第
    28號履行契約事件至現場勘驗所拍攝之照片，暨上訴人陳報
    之現場照片（詳 2審卷第276至279頁），可知：(1)前開越界
    建築之3層RC結構體（即附圖編號B）及地下化糞池（附圖編
    號B1），均應屬上訴人於71年建造系爭房屋整體之一部分，
    僅事後上訴人另將於1樓屋簷（即2樓陽台）下方空間、3 樓
    陽台以鐵皮予以包覆，2 樓陽台加裝鐵窗，併為室內空間使
    用外，並無於所建房屋整體之外再行越界加建房屋之情事；
    (2)前開附圖B所示之3層RC磚造建物，其越界占用系爭土地之
    部分，依建物設計圖及完工照片，和上訴人提出之現場照片
    所示，應屬部分屬該建物各樓層之浴廁及陽台等空間；另附
    圖B1所示位置則為該建物之地下化糞池。前開浴廁及地下化
    糞池設施乃屬該建物作為民宅使用之重要設施，缺之將影響
    其建物之完整使用，對日常衛生受有重大影響，並損及全部
    建築物之經濟價值。故上訴人若將上述越界建築部分予以拆
    除，勢將大幅內縮建物主體，另行牽線埋管配置臉盆、馬桶
    及浴室落水孔，暨埋設地下化糞池，上開工程拆除再回復原
    狀所需費用應至少達數十萬元之鉅。而上訴人與其他人共有
    之系爭393 地號土地，其土地使用分區係都市計畫農業區，
    面積為4129.34 平方公尺，依上訴人提出之現場照片所示（
    詳2審卷第278至279頁）乃長期作為稻田使用，且上訴人越
    界占有之位置係坐落於系爭土地之經界邊緣，原則上並不影
    響被上訴人與他人共有系爭土地其利用之主要完整性。是權
    衡被上訴人收回系爭24.42 平方公尺之田地，其長期僅供耕
    作使用，公告現值為每平方公尺 1,400元，上訴人占用之面
    積約3萬4,188元，縱參酌訴外人丙○○、連百福於95年間所
    議定之每坪 2萬5千元計算，亦僅為18萬4,675元。以之與上
    述拆除後對於上訴人日常衛生及建物整體之影響，暨其拆除
    與回復所需耗費之數十萬元費用相較，顯然被上訴人請求拆
    除系爭越界建築並返還占用土地部分，其所能獲得之利益非
    大，但對上訴人而言則損及日常生活必需，並對其建物之利
    益影響甚鉅。(3)復審酌上訴人於71年在其父所有同段 398地
    號土地起造系爭建物時，並無故意越界建築占用毗連之系爭
    地號土地之情事，是以其發現越界建築後亦曾於73年間與當
    時之土地所有人丙○○協議承租，95年間復曾再以其父連百
    福之名義與丙○○商議價購系爭占用土地。故綜合上情，本
    件斟酌兩造當事人之利益及修正後民法第796條之1 第1項之
    立法精神，堪認上訴人依前開規定請求本院免為上訴人就系
    爭占用部分之移去及變更，雖其前曾有長期積欠租金未給付
    之情事，實有不該，然從顧及社會整體經濟利益及雙方當事
    人之權益而論，上訴人此節主張，仍應屬可採。
３、惟土地所有人或土地利用人建築房屋逾越地界，鄰地所有人
    請求移去或變更時，法院雖得斟酌公共利益及當事人利益，
    免其為全部或一部之移去或變更，但非謂本件上訴人即得因
    此無償占用他人之土地。是系爭393 地號土地所有人（即上
    訴人與其他共有人）仍得依修正後民法第796 條之1第2項準
    用同法第796條第1項但書之規定，請求上訴人對於其因此所
    受之損害應「支付償金」，或請求其「以相當之價額購買越
    界部分之土地及因此形成之畸零地」，倘其價額無法由當事
    人協議定之時，亦得另行請求法院以判決定之，併此敘明。
(三)綜上所述，被上訴人依民法第767條請求上訴人應將系爭393
    地號土地上如附圖所示編號B 及B1部分拆除，將該部分土地
    返還被上訴人與其他共有人，本非無據。然因前開越界建築
    部分乃屬該建物之浴廁及地下化糞池設施，係該建物作為民
    宅使用之重要設施，缺之將影響其建物之完整使用，對日常
    衛生受有重大影響，並損及全部建築物之經濟價值，如予拆
    除再回復原狀所需費用應至少達數十萬元之鉅。而上訴人與
    其他人共有之系爭 393地號土地，其土地使用分區係都市計
    畫農業區，乃長期作為稻田使用，面積達 4129.34平方公尺
    ，而上訴人越界占有面積為 24.24平方公尺，係坐落土地經
    界邊緣，並不影響系爭土地利用之主要完整性。是權衡兩造
    利益，被上訴人請求拆除系爭越界建築並返還占用土地所能
    獲得之利益非大，但對上訴人則損及日常生活必需，並對其
    建物之利益影響甚鉅。是本件應有民法第800條之1準用同法
    第796條之1 第1項之適用，應得准予其就系爭占用位置免為
    全部之移去及變更。則被上訴人依所有權的法律關係，請求
    上訴人應將如附圖所示編號B 之建物、編號B1之地下化糞池
    拆除，將占用土地返還被上訴人及其他共有人，即難認有理
    由，應予駁回。是原審判命上訴人應為前開拆除及返還占用
    土地，並依職權為假執行之宣告，容有未恰。上訴意旨指摘
    原判決不當，求予廢棄改判，為有理由，自應由本院予以廢
    棄，並改判如主文第2項所示。
六、本件事證已臻明確，兩造其餘攻擊、防禦方法及舉證，核與
    判決結果無影響，爰不逐一論列；又敗訴人之行為，按當時
    之訴訟程度，為伸張或防衛權利所必要者，因其行為所生之
    費用，法院得酌量情形，命勝訴之當事人負擔其全部或一部
    。民法第81條第2 款定有明文。查本件訴訟之肇始，乃因上
    訴人越界建築，並曾有達成租賃協議卻長期未給付租金，而
    合意終止租約之情事，故被上訴人因此訴請拆屋還地，衡情
    乃屬其按當時之訴訟程度，為伸張或防衛權利所必要，僅因
    本件為顧及社會整體經濟利益及雙方當事人之權益，而由法
    院酌情依民法第800條之1準用同法第796條之1之規定，准予
    其就系爭占用位置免為全部之移去及變更，是酌情仍應認本
    件1、2審訴訟費用，均應由上訴人負擔，附此敘明。
七、據上論結，本件上訴為有理由，依民事訴訟法第436條之1第
    3 項、第450條、第81條第2款判決如主文。
中    華    民    國    99    年     8    月    17    日
                  臺灣宜蘭地方法院民事庭
                      審判長法官  楊麗秋
                      法      官  張軒豪
                      法      官  林翠華
正本係照原本作成。
本判決不得上訴。
中    華    民    國    99    年    8    月    17    日
                      書記官  劉謹翊
裁判費計算書：
┌────────┬────────┬────────┐
│   項      目   │金  額（新台幣）│   備    註     │
├────────┼────────┼────────┤
│ 第一審裁判費   │     1,000元    │被上訴人繳納。  │
│                │                │                │
├────────┼────────┼────────┤
│ 第二審裁判費   │     1,500元    │上訴人繳納。    │
│                │                │                │
├────────┼────────┼────────┤
│ 合        計   │     2,500元    │上訴人負擔。    │
│                │                │                │
└────────┴────────┴────────┘

司法院資訊處製作；財團法人民間司法改革基金會備份。
